臺灣高等法院民事判決　　　　　　　　　93年度建上字第25號
上　訴　人　築作室內裝修工程有限公司
法定代理人　王信富
訴訟代理人　陳智義律師
被上訴　人　國產實業建設股份有限公司
法定代理人　林孝信
訴訟代理人　賴盛星律師
複代理　人　何淑媛律師
上列當事人間請求給付工程款事件，上訴人對於中華民國93年9
月17日台灣台北地方法院93年建字第177號第一審判決，提起上
訴，本院於中華民國94年2月22日言詞辯論終結，判決如下：
    主  文
上訴駁回。
第二審訴訟費用由上訴人負擔。
    事實及理由
一、上訴人主張：其於 91年8月間，承攬被上訴人所承包之「三
    峽國中活動中心新建裝修工程」（下稱系爭工程），雙方並
    簽訂工程合約，約定總工程款為新台幣（以下同）19,803,0
    00元。詎被上訴人於系爭工程完工驗收時，僅給付上訴人15
    ,457,347 元，尚有4,345,653元工程款，屢經催討，迄未給
    付。被上訴人雖以上訴人嗣後與其協調，願與訴外人一誠企
    業社等廠商合併結算，其後被上訴人已經依協調內容給付云
    云。惟上訴人並未與該等訴外人有任何關聯，自不能認為上
    訴人已經受領清償，為此，訴請被上訴人仍應給付報酬等語
    。
二、被上訴人則以：系爭工程係由業主發包予訴外人國雍公司，
    國雍公司將工程部分轉包予被上訴人，再由被上訴人將所承
    包部分轉包予上訴人。除兩造簽訂合約外，上訴人及其關係
    企業即訴外人一誠企業社、新意向公司與訴外人國雍公司另
    訂有三份工程合約。兩造同意於結算工程尾款時，將所有共
    六份工程合約辦理共同結算。而前開六份工程合約，經扣除
    兩造於91年8月22日辦理工程所追減2,772,286元後，其餘工
    程款總計為27,205,714元。上訴人遂同意以25,000,000元計
    算工程款，而簽定協議書時，僅尚餘 3,255,814元工程款尚
    未給付，被上訴人乃於簽立切結書時，給付上訴人1,900,00
    0元，尾款1,305,814元部分，則於被上訴人負責修補瑕疵後
    ，減縮至 1,200,000元，被上訴人亦已給付，是其已給付完
    畢，上訴人之請求自屬無據等語，資為抗辯。
三、原審判決上訴人敗訴，上訴人提起上訴，求為判決廢棄原判
    決，改判如其聲明，並補陳略以：
  (一)證人賴聰華係 92年7月才接手本案，伊並未親身經歷，其所
    為證詞乃屬傳言而無證據能力，且證詞不實在。
  (二)被上訴人並未提出「國雍公司與上訴人關係企業」所簽訂之
    三份工程合約。又一誠企業社與訴外人國雍公司之合約，其
    內容係鋼構工程不同於上訴人之內部裝修，從而未有書證文
    件藉以說明被上訴人所主張者真有其事。
  (三)新意向公司回函告知，伊公司並未與國雍公司就系爭工程訂
    有合約，證人賴聰華說曾與上訴人及包括案外人新意向等公
    司，共同結算工程款之事，並不實在。
  (四)上訴人所承包之部分並無瑕疵，自不生被上訴人所謊稱之因
    伊負責修補，而上訴人同意減縮尾款之事。
  (五)切結書，其性質為訂定契約之要約，上訴人雖同意以3,205,
    814元結算尾款，但給付期限須於92年3月14日前給付，然被
    上訴人未依要約內容承諾，自不生意思表示合致之效果。
  (六)被上訴人力陳系爭工程因有辦理追減工程 2,752,286元云云
    ，其前後陳述業已矛盾等語。
四、被上訴人則求為判決駁回上訴，並補陳略稱：
  (一)系爭工程尾款，於上訴人立具切結書當時僅餘 3,205,814元
    ，故上訴人主張系爭工程尚有 4,445,653元遲未支付云云，
    顯屬不實。
  (二)系爭工程係採實作實算，而非總價承攬之性質，上訴人請求
    被上訴人給付工程尾款，應由上訴人舉證證明系爭工程實作
    金額若干後扣除已領之工程款，方為上訴人所得請求給付之
    工程尾款。本件上訴人並未提出工程結算書證明其實作工程
    金額若干，逕以工程合約總價19,803,000元，扣除已領工程
    款15,457,340元後，請求被上訴人給付工程餘款 4,345,653
    元，自屬無據等語。
五、本件上訴人主張：被上訴人承包系爭工程，並將裝修工程部
    分，轉包上訴人施作，雙方並簽訂工程合約，約定總工程款
    為19,803,000元等情，有工程合約書三份，附卷可考。依兩
    造所簽訂之系爭合約書記載，工程價款分別為 9,310,000元
    、4,550,000元及5,000,000元，合計為18,860,000元。而被
    上訴人已給付15,457,347元，亦有被上訴人所提出之匯款申
    請書及領款簽收單可稽，且上訴人所承攬之系爭工程已經完
    工，亦有被上訴人出具之工程完工證明單一紙，可資佐證，
    上揭事實堪信為真實。是本件兩造所爭議者，乃雙方於系爭
    工程完工之際，是否曾另行協議尾款數額，及被上訴人是否
    已經依協議書內容給付完畢是也。茲分述於次：
  (一)被上訴人辯稱：雙方第一份工程合約即 9,310,000元部分，
    其中雙方曾同意追減2,772,286元，是該一合約價額應為7,0
    03,214元等語。上訴人雖否認雙方曾同意追減，惟依被上訴
    人所提出該公司與訴外人星榕舞台燈事業有限公司、宇泉國
    際實業有限公司、高合有限公司間所簽訂之合約書所載內容
    ，與上訴人原訂應施作項目相同，而被上訴人在與上開公司
    訂約前，兩造曾召集協調會，協議略以舞台櫸木地板、不鏽
    鋼收邊材、橡膠收邊材，先由被上訴人代上訴人購買，費用
    由工程款扣除；櫸木地板材料由被上訴人訂購，按裝工資由
    上訴人相關費用加減帳等語，有上開合約及協調會議紀錄可
    稽（見原審卷第105至120頁），被上訴人辯稱此部分工程報
    酬應予扣除，尚非無據。
  (二)上訴人於92年3月7日，簽立切結書一紙，上訴人並承認切結
    書為真正，其中第2條表示系爭工程之工程款以 25,000,000
    元承包，此一金額與本件兩造所簽訂之上揭三紙合約所載總
    金額明顯不符，多出 6,140,000元。如以此金額計算，則應
    尚有工程款9,542,653元（25、000、000減15、457、347＝9
    、542、653元）。而據切結書第4條之記載，工程尾款為3,2
    05,814元，與上訴人所謂尚有尾款4,345,653元，反而少1,1
    39,839元。是被上訴人辯稱系爭工程尾款為 3,205,814元，
    係經兩造協議扣除後之金額等語，即屬可信。
  (三)上訴人雖主張該切結書僅為要約之意思表示，被上訴人應於
    限期付款，因被上訴人逾期付款，切結書已失其效力云云。
    惟按表意人無欲為其意思表示所拘束之意，而為意思表示者
    ，其意思表示不因之而無效，民法第86條定有明文。本件上
    訴人既簽立切結書，與被上訴人達成協議，同意被上訴人於
    92年 3月14日支付工程尾款予上訴人，猶恐口說無憑，立此
    切結書以資證明（切結書第五條參照），顯非一方之要約，
    且縱屬上訴人之真意保留，該切結書亦不因之而無效。又該
    項約定並未違反法律強制或禁止之規定，亦未有背於公共秩
    序及善良風俗，自應有效。從而被上訴人辯稱上訴人因同意
    協議結果而立具此切結書，自屬有據。
  (四)依上訴人所提出之切結書記載，被上訴人應於 92年3月14日
    前支付工程尾款 3,205,814元，被上訴人並於當日給付上訴
    人 1,900,000元，由上訴人簽收受領（見原審卷第36頁）。
    剩餘尾款 1,305,814元部分，因業主認為系爭工程存有瑕疵
    ，兩造乃再協議由被上訴人負責修補，而尾款則縮減至1,20
    0,000元，有業主三峽國民中學92年9月10日及同年月23日函
    可稽（見原審卷第 65及65之1頁），並經證人賴聰華證述明
    確（見原審卷第81至87頁筆錄），被上訴人並於 92年9月26
    日開立即期支票清償完畢，有上訴人簽收單在卷可考（見原
    審卷第37頁）。上訴人雖主張證人賴聰華於 92年7月才接手
    本案，所為之證言不實在云云。惟證人賴聰華縱使於 92年7
    月才接手本案，但其瑕疵之修補係於賴聰華於 92年7月接手
    之後所發生，由被上訴人於 92年9月26日開立即期支票付清
    剩餘尾款 1,200,000元即明，其所為證言自堪採信，上訴人
    之主張，即無可取。
  (五)綜觀前述，被上訴人辯稱兩造已協議尾款以 3,205,814元計
    算，被上訴人於給付 1,900,000元後，因瑕疵修補問題，兩
    造復協議就所剩餘未付尾款以 1,200,000元計算，被上訴人
    並已經給付完畢，則本件上訴人已無任何未付工程款存在等
    語，自堪採信。
六、綜上所述，上訴人主張，為不足採，被上訴人抗辯，尚屬可
    信。是則上訴人執此主張被上訴人應給付工程款云云，自屬
    無據。從而，上訴人主張本於承攬契約之法律關係，請求被
    上訴人給付上訴人 4,345,653元，及自起訴狀繕本送達翌日
    起至清償日止，按年息百分之五計算之利息，為無理由，不
    應准許。其假執行之聲請亦失所附麗，應併予駁回。原審為
    上訴人敗訴之判決，及駁回其假執行之聲請，並無不合。上
    訴意旨指摘原判決不當，求予廢棄改判，為無理由，應予駁
    回。
七、本件事證已臻明確，兩造其餘陳述及其攻擊防禦方法，經審
    酌核與判決結果不生影響，不再一一證述，附此敘明。
據上論結，本件上訴為無理由，依民事訴訟法第449條第1項、第
78條，判決如主文。
中　　華　　民　　國　　94　　年　　3　　月　　 8 　　日
　　　　　　　　　民事第九庭  審判長法　官  吳景源
　　　　　　　　　　　　　　　　    法　官  滕允潔
　　　　　　　　　　　　　　　　    法　官  連正義
正本係照原本作成。
如不服本判決，應於收受送達後20日內向本院提出上訴書狀，其
未表明上訴理由者，應於提出上訴後20日內向本院補提理由書狀
（均須按他造當事人之人數附繕本）上訴時應提出委任律師或具
有律師資格之人之委任狀；委任有律師資格者，另應附具律師資
格證書及釋明委任人與受任人有民事訴訟法第 466條之1第1項但
書或第2項（詳附註）所定關係之釋明文書影本。
中　　華　　民　　國　　94　　年　　3 　　月　　10　　日
　　　　　　　　　　　　　　　　　　書記官  張永中
附註：
民事訴訟法第466條之1（第1項、第2項）：
對於第二審判決上訴，上訴人應委任律師為訴訟代理人。但上訴
人或其他法定代理人具有律師資格者，不在此限。
上訴人之配偶、三親等內之血親、二親等內之姻親，或上訴人為
法人、中央或地方機關時，其所屬專任人員具有律師資格並經法
院認為適當者，亦得為第三審訴訟代理人。
